臺灣新北地方法院民事裁定          110年度消債清字第133號

聲　請　人　張淑美　
代　理　人　陳昭全律師（法扶律師） 
上列當事人聲請消費者債務清理清算事件，本院裁定如下：
    主  文
聲請人張淑美自中華民國一一○年十二月十日上午十時起開始清
算程序。
命司法事務官進行本件清算程序。
    理  由
一、按債務人不能清償債務或有不能清償之虞者，得依本條例所
    定更生或清算程序，清理其債務；本條例所稱消費者，係指
    5 年內未從事營業活動或從事小規模營業活動之自然人，前
    項小規模營業係指營業額平均每月新臺幣（下同）20萬元以
    下者，消費者債務清理條例（下稱消債條例）第3 條、第2
    條第1 項、第2 項分別定有明文。又債務人對於金融機構負
    債務者，在聲請更生或清算前，應向最大債權金融機構請求
    協商債務清償方案，或向其住、居所地之法院或鄉、鎮、市
    、區調解委員會聲請債務清理之調解。債務人為前項請求或
    聲請，應以書面為之，並提出財產及收入狀況說明書、債權
    人及債務人清冊，及按債權人之人數提出繕本或影本，亦為
    消債條例第151 條第1 項、第2 項所明定。再法院開始清算
    程序之裁定，應載明其年、月、日、時，並即時發生效力；
    法院裁定開始更生或清算程序後，得命司法事務官進行更生
    或清算程序，消債條例第83條第1 項、第16條第1 項前段亦
    定有明文可參。再按消債條例第3 條規定，不採現行破產法
    僅以「不能清償」為聲請破產之要件，債務人如具「不能清
    償之虞」亦可聲請更生或清算，而不必等到陷於「不能清償
    」之狀態，使債務人得以儘早利用更生或清算程序清理債務
    ，重建經濟生活，債權人之權益並可受較大之滿足。所謂「
    不能清償」，指債務人因欠缺清償能力，對已屆期之債務，
    全盤繼續處於不能清償之客觀經濟狀態者而言；而「不能清
    償之虞」，係指依債務人之清償能力，就現在或即將到期之
    債務，有不能清償之蓋然性或可能性而言。易言之，債務人
    之狀態如置之不理，客觀上得預見將成為不能清償之情形而
    言，此將來發生不能清償之事實，不必達到高度之確信。至
    於債務人之清償能力，則包括財產、信用及勞力（技術），
    並不以財產為限，必須三者總合加以判斷仍不足以清償債務
    ，始謂欠缺清償能力而成為不能清償。債務人之清償能力係
    處於流動性狀態，聲請時與法院裁定時之清償能力未必一致
    ，應以法院裁定時為判斷基準時（司法院民事廳民國99年11
    月29日廳民二字第0990002160號第2 屆司法事務官消債問題
    研討第4 號消費者債務清理條例法律問題研審小組研審意見
    參照）。
二、本件聲請意旨略以：伊因工作不穩定及家庭生活費用，致積
    欠無擔保或無優先權之債務總金額大約為1,563,612 元，雖
    依消債條例向本院聲請債務調解程序，惟因伊現無收入，無
    法達成調解，實有不能負擔債務之情事。又伊於5 年內並未
    從事營業額平均每月20萬元以下之營業活動，復未經法院裁
    定開始更生程序或宣告破產，爰請求本院裁定准予清算等語
    。
三、經查：
  ㈠本件聲請人主張依消債條例，向本院聲請債務清理調解，經
    最大債權金融機構國泰世華商業銀行（下稱國泰世華銀行）
    提出180 期、3%利率，每期清償4,528 元之協商方案，惟因
    聲請人表示現無工作，無法負擔協商方案等情，業據其提出
    調解不成立證明書（見本院110 年度消債清字第133 號卷，
    下稱本院卷，第25頁），並有國泰世華銀行民事債權陳報狀
    暨前置調解聲請狀、債權明細表等件可參（見本院卷第176
    頁至200 頁）。是以，聲請人本件聲請清算可否准許，應審
    究聲請人其現況是否有不能清償債務或有不能清償之虞之情
    事而定。
  ㈡就聲請人之財產與收入狀況，其名下有土地1 筆（面積32,2
    26平方公尺；權利範圍10000 分之15），價值約39,155元（
    即土地面積32,226㎡×權利範圍10000 分之15×110 年公告
    土地現值8,100 元/ ㎡＝39,155元），股票2 張（已下市）
    ，於台北富邦銀行及郵局帳戶之存款餘額各為64元及95元、
    臺灣銀行及合作金庫銀行均為0 元，另尚有有效富邦人壽及
    產物保險數筆等節，有聲請人之全國財產稅總歸戶財產查詢
    清單、帳戶存摺內頁、集保戶往來參加人明細資料表、中華
    民國人壽保險商業同業公會保險業通報作業資訊系統資料查
    詢結果表、保險資料等件在卷可查（見本院卷第113 頁至13
    9 頁）。又聲請人主張其於107 年11月至109 年10月間因惡
    性腫瘤住院治療，108 年6 月至109 年7 月領取保險給付95
    5,516 元，扣除醫療費用804,740 元，餘額為150,776 元；
    於109 年10月開始擔任照顧服務員，至110 年5 月間受不固
    定雇主委託前往醫院或住家擔任看護人員，共領取薪資131,
    570 元，另因新冠疫情影響，於110 年6 月至8 月間無工作
    收入，而於110 年9 月、10月間之工作收入分別為23,130元
    、22,140元，並由委託照顧之個別雇主直接以現金支付，收
    入不足部分，則由親友負擔等情，業據聲請人陳述在卷，並
    提出108 至109 年度綜合所得稅各類所得資料清單、診斷證
    明書暨領取保險資料、勞工保險被保險人投保資料表及診斷
    證明書等件可佐（見本院卷第46頁至89頁、111 頁至112 頁
    ），應堪信為真實。另聲請人雖陳明109 年曾領取勞保傷病
    給付、紓困補助及振興券等收入，惟此均非長期、固定之收
    入，故本院審酌上情，認聲請人目前每月可處分所得金額，
    應以最近2 月之平均薪資收入22,635元【計算式：（23,130
    元＋22,140元）÷2 ＝22,635元】計算為適當。
  ㈢按債務人生活所必需，以最近一年衛生福利部或直轄市政府
    所公告當地區每人每月最低生活費1.2 倍計算其數額並應斟
    酌債務人之其他財產；受扶養者之必要生活費用，準用第一
    項規定計算基準數額，並依債務人依法應負擔扶養義務之比
    例認定之；債務人聲請更生或清算時所提財產及收入狀況說
    明書，其表明每月必要支出之數額，與本條例第64條之2 第
    1 項、第2 項規定之認定標準相符者，毋庸記載原因、種類
    及提出證明文件，消債條例第64條之2 第1、2項及消債條例
    施行細則第21條之1 第3 項分別定有明文。查聲請人主張每
    月個人必要生活費用為依政府公告之最低生活費標準定之，
    核與消債條例第64條之2 所定依新北市政府公告110 年每人
    每月最低生活費15,600元之1.2 倍即18,720元相符，應屬合
    理可採。
  ㈣準此，以聲請人每月可處分所得22,635元，扣除每月必要生
    活支出18,720元後，雖尚有餘額3,915 元（計算式：22,635
    元－18,720元＝3,915 元），且聲請人名下雖有上揭不動產
    、保險契約及存款，惟均價值甚低，對照聲請人所積欠債務
    總額，暫以聲請人及全體債權人於調解程序及本院陳報之債
    權額2,962,983 元計算【即：新加坡商艾星國際有限公司台
    灣分公司102,846 元＋滙誠第二資產管理股份有限公司9,25
    3 元＋滙誠第一資產管理股份有限公司21,677元＋吳家隆18
    萬元＋臺灣土地銀行487,064 元＋國泰世華銀行448,751 元
    ＋中國信託商業銀行1,170,552 元＋花旗（台灣）商業銀行
    146,062 元＋日盛國際商業銀行576,778 元＝2,962,983 元
    】，以聲請人現況之財產清償能力觀之，其收入與債務差距
    過大，每月收入雖有剩餘，然仍無法在短期內完全清償債務
    ，堪認其客觀上已處於因欠缺清償能力而不足以清償債務之
    經濟狀態。是以，本院依據聲請人財產、勞力及信用等清償
    能力為綜合判斷，聲請人每月之可處分所得扣除其必要生活
    支出後雖有餘額，然其積欠龐大債務而顯非在短期內得以清
    償，本件足堪認定聲請人應具有消債條例第3 條所規定「債
    務人不能清償債務」之情形。
四、綜上所述，聲請人係一般消費者，且有無法清償債務之情事
    ，亦未經法院裁定開始更生程序或許可和解或宣告破產，復
    查無消債條例第6 條第3 項、第8 條或第82條第2 項所定駁
    回清算聲請之事由存在。從而，聲請人本件清算之聲請，洵
    屬有據，應予准許，並命司法事務官進行本件清算程序，爰
    裁定如主文。另本院查核聲請人之財產資力情形，經核聲請
    人並非毫無任何具清算價值之財產可供清算，參酌本件清算
    程序之規模，本院認尚有進行清算之實益，故不依消債條例
    第85條之規定同時終止清算程序，併予敘明。
五、依消債條例第11條第1 項、第83條第1 項、第16條第1 項，
    裁定如主文。
中　　華　　民　　國　 110　　年　　12　　月　　10　　日
                  民事第二庭  法  官  宋泓璟
以上正本係照原本作成。
本件裁定不得抗告。
本裁定已於110 年12月10日上午10時公告。
中　　華　　民　　國　 110　　年　　12　　月　　10　　日
                              書記官  鄧筱芸